臺灣彰化地方法院行政訴訟判決
111年度交字第79號
原      告  黄麗秋  
被      告  交通部公路總局臺中區監理所

法定代理人  楊聰賢  
上列當事人間因交通裁決事件，原告不服被告民國111年6月28日
彰監四字第64-ZIB429332號、第64-ZIB429333號、第64-ZIB4293
34號裁決，提起行政訴訟，本院判決如下：
    主  文
被告如附表編號三所示之裁決書應予撤銷。
原告其餘之訴駁回。
訴訟費用新臺幣參佰元由原告負擔三分之二，其餘由被告負擔。
被告應給付原告新臺幣壹佰元。
    事實及理由
一、程序事項：
　㈠本件被告之代表人原為魏武盛，嗣於民國111年7月20日變更
    為楊聰賢，茲據新任代表人楊聰賢具狀聲明承受訴訟，並提
    出交通部111年7月20日交人字第1110000000號令為佐，經  
    核並無不合，應予准許。
　㈡本件係因不服道路交通管理處罰條例第8條之裁決而提起之撤
    銷訴訟，為行政訴訟法第237條之1所稱之交通裁決事件，應
    適用交通裁決事件訴訟程序。又本件依兩造所述各節及卷內
    資料，事證已臻明確，爰依同法第237條之7之規定，不經言
    詞辯論逕行判決。
二、爭訟概要：
　　原告所有之車牌號碼000-0000號自用小客車（下稱系爭車輛
    ），於附表所示之違規時間，行經如附表所示之違規地點時
    ，為民眾目睹有違規行為而以行車紀錄器影像資料於民國11
    1年3月28日向警察機關提出檢舉後，經内政部警政署國道公
    路警察局第九公路警察大隊（下稱舉發機關）木柵分隊員警
    審視採證資料，認定有「行駛高速公路未依規定變換車道（
    向右變換車道未全程使用方向燈）」、「行駛快速公路未依
    規定變換車道（變換車道未使用方向燈〈穿越虛線〉，應使用
    向左方向燈）」、「行駛快速公路未依規定變換車道（變換
    車道未使用方向燈〈穿越虛線〉，應使用向右方向燈）」之違
    規行為，以如附表所示之舉發違反道路交通管理事件通知單
    （下稱舉發通知單），逕行舉發車主即原告違反道路交通管
    理處罰條例（下稱處罰條例）第33條第1項第4款之規定，案
    移被告。嗣原告不服向被告提出陳述，經舉發機關函覆查無
    違誤後仍不服而申請裁決，被告乃於111年6月28日開立彰監
    四字第64-ZIB429332號、第64-ZIB429333號、第64-ZIB4293
    34號裁決書（以下依序稱為原處分一至三），均依處罰條例
    第33條第1項第4款及第63條第1項第1款規定，各裁處原告罰
    鍰新臺幣（下同）3,000元，並各記違規點數1點。原告不服
    ，提起本件行政訴訟。
三、原告起訴主張及聲明：
　㈠主張要旨：
　　原告因於111年3月28日18時10分至18時12分被連續舉發3張
    未依規定變換車道，不符合比例原則，及違規時間相距6公
    里以上、違規時間相隔6分鐘以上，或行經1個路口以上的規
    定，同一違規行為重覆檢舉。
　㈡聲明：原處分撤銷，訴訟費用由被告負擔。
四、被告答辯及聲明：
  ㈠答辯要旨：
  ⒈本案適用之法律依據為修正前處罰條例第7條之1、處罰條例
    第33條第1項第4款、第63條第1項第1款、道路交通安全規則
    （下稱安全規則）第109條第2項第2款、高速公路及快速公
    路交通管制規則（下稱管制規則）第11條第2款等規定。又
    依違反道路交通管理事件統一裁罰基準表之規定「行駛高速
    公路未依規定變換車道」，小型車者，期限内繳納罰鍰或到
    索聽候裁決者，統一裁罰基準為3,000元及記違規點數1點。
  ⒉查原告所有系爭車輛，於附表所示之違規日期及時間，分別
    行經如附表所示之違規地點，而為民眾檢舉，本案有國道警
    交字第ZIB429332號等3件違規通知單、舉發機關111年6月8
    日國道警九交字第1110000000號函及採證錄影影像光碟在卷
    可佐，違規事實應堪認定
  ⒊次查行政罰法第1條規定：「違反行政法上義務而受罰鍰、没
    入或其他種類 行政罰之處罰時，適用本法。但其他法律有
    特別規定者，從其規定。」第24條第1項規定：「一行為違
    反數個行政法上義務規定而應處罰鍰者，依法定罰鍰額最高
    之規定裁處。但裁處之額度，不得低於各該規定之罰鍰最低
    額。」此即學說上所稱一事不二罰原則，指同一人以一行為
    違反數個行政法上義務規定而應處罰鍰者，如因行為單一，
    且違反數個規定之效果均為種類相同之罰鍰，從其一重處罰
    已足達成行政目的時，僅得裁處一個罰鍰；至同法第25條規
    定：「數行為違反同一或不同行政法上義務之規定者，分别
    處罰之。」則係揭示數行為分別處罰原則。故違反數個行政
    法上義務應處罰鍰，係從一重裁處，或分別處罰，應視其行
    為個數為單一或多數以為判斷；所謂一行為，包括「自然一
    行為」與「法律上一行為」，數行為則指同一行為人多次違
    反同一行政法上義務規定，或違反數個不同行政法上義務規
    定，其行為不構成「自然一行為」或「法律上一行為」者而
    言。至於違反行政法上義務之行為，究為一行為或數行為，
    必須就具體個案，依據行為人主觀之意思、客觀上實現之構
    成要件及所侵害法益，斟酌其所違反行政法上義務之法令文
    義、規範目的、期待可能性與社會通念等因素，予以綜合判
    斷決定。
  ⒋而查原告所有之系爭車輛，於111年3月28日18時10分在國遒3
    號南向20.3公里處，影像時間18時10分20秒至28秒，向右變
    換車道跨越穿越虛線時未使用方向燈，直至變換車道途中方
    開啟方向燈（單號：ZIB429332）【即原處分一】；於18時1
    1分在國道3號甲線西向4.8公里處，影像時間18時11分15秒
    至20秒，向左變換車道跨越穿越虚線時，未顯示左側方向燈
    （單號：ZIB429333）【即原處分二】；於18時12分在國道3
    號甲線西向3,9公里處，影像時間18時12分12秒至20秒，向
    右變換車道跨越穿越虛線時，未顯示右側方向燈（單號：ZI
    B429334）【即原處分三】，其3次在高/快速公路上未依規
    定使用方向燈而變換車道之行為，均違反汽車駕駛人依行為
    時管制規則第11條規定，負有於變換車道前應先顯示方向燈
    之作為義務，各次違規行為有時序先後之别，行為地點亦在
    不同之高/快速公路路段，由社會一般第三者依自然觀察方
    式，可明確區隔為數個行為；且系爭車輛每次未依規定顯示
    方向燈即變換車道，均造成當時駕車在其附近行駛之汽車駕
    駛人，因無法事先了解系爭車輛之行車動向，可能不及採取
    應變措施，致發生交通事故之風險，故其上述3次違規行為
    ，係對不同用路人之行車安全構成危害，自應分別評價，依
    行政罰法第25條規定，予以分別處罰。
　⒌另查原告上開3次遭舉發之違規時間雖相隔時間未達6分鐘，
    惟國道高速或快速公路之設計原則，係與平路道路立體相交
    隔絶，為公路之最高級型式，屬於完全出入管制之公路，起
    、迄點外，出入口均設有交流道。是就高速或快速公路以此
    原則設計规劃，其中交流道或匝道系統，即可視為高速或快
    速公路之交岔路口，用以離開或進入高速或快速公路。而本
    件違規地點分屬「國道3號南向20.3公里」及「國道3號甲線
    西向4.8公里」及「國道3號甲線西向3.9公里」，上開違規
    地點巳從南向路段匝道出口變換至甲線西向路段，等同於經
    過1個路口以上而行駛至不同區域，因其行駛之路段、區域
    不同，所行經兩處之車輛、行車狀況不同，將造成交通往來
    之風險，並使之提高，並且創造新的風險，當不得例外論以
    單一違規行為，否則將使大眾得任意創設不存在之行車風險
    。
  ㈡聲明：駁回原告之訴，訴訟費用由原告負擔。
五、本件如爭訟概要欄所述之事實，為兩造所不爭執，並有舉發
    通知單、交通違規陳述單及查詢單、舉發機關111年6月8日
    國道警九交字第1110000000號函及所附民眾提出之行車紀錄
    器錄影檢舉光碟、被告111年6月23日中監彰站字第11100000
    00號函、原處分一至三暨送達證書、舉發機關111年7月15日
    國道警九交字第1110403201號函及所附之檢舉違規案件明細
    、汽車車籍査詢表在卷可稽，堪認為真實。是本件依原告主
    張及被告答辯意旨以觀，兩造之爭點為：被告對原告就如附
    表所示之3次違規行為，是否均得連續舉發？原處分一至三
    是否均合法？
六、本院之判斷：
  ㈠按110年12月22日修正公布、111年4月30日施行前（下稱行為
    時）處罰條例第7條之1規定：「對於違反本條例之行為者，
    民眾得敘明違規事實或檢具違規證據資料，向公路主管或警
    察機關檢舉，經查證屬實者，應即舉發。但行為終了日起逾
    七日之檢舉，不予舉發。」又統一裁罰基準及處理細則第22
    條第1項、第2項規定:「公路主管或警察機關機關處理民眾
    檢舉違反道路交通管理事件，應派員查證，經查證屬實者，
    應予舉發，並將處理情形回復檢舉人。前項檢舉違規證據係
    以科學儀器取得，足資認定違規事實者，得逕行舉發之。」
    考其規範意旨，係考量警力有限及民眾取巧違規，為交通秩
    序混亂原因之一，一般民眾如能利用適當管道檢舉交通違規
    ，除可彌補警力之不足外，亦將產生極大之嚇阻效果，以達
    到維護道路交通安全之行政目的；然為避免檢舉人刻意鑽營
    法律文字，造成法條之目的逸失，甚至衍生社會、鄰里之不
    安與不和諧，同時保障法條原立法精神目的在維護交通、保
    障安全，故針對舉發部分，增訂（7日）期限之規定，而強
    化社會秩序之安定性。是一般民眾於111年4月30日前見有違
    規事件，皆可於行為終了日起7日內敘明違規事實或檢具違
    規證據資料，向公路主管或警察機關檢舉，經查證屬實者，
    應即舉發之（按110年12月22日修正公布、111年4月30日施
    行（下稱修正後）處罰條例第7條之1第1項規定民眾得檢舉
    之違規項目，亦包括第33條第1項第4款之違規行為，是本件
    違規行為依修正後處罰條例第7條之1第1項規定，仍屬民眾
    得檢舉之違規類型）。次按處罰條例第90條規定：「違反本
    條例之行為，自行為成立之日起；行為有連續或繼續之狀態
    者，自行為終了之日起，逾二個月不得舉發。但汽車肇事致
    人受傷或死亡案件，因肇事責任不明，已送鑑定者，其期間
    自鑑定終結之日起算；未送鑑定而須分析研判者，逾三個月
    不得舉發。」查本件原告駕駛系爭車輛於111年3月28日之違
    規行為，係由民眾提供科學儀器取得之行車紀錄器影像資料
    ，於同日向警察機關檢舉，經舉發機關查證屬實，而於111
    年5月9日製單逕行舉發等情，有舉發通知單暨違規照片、舉
    發機關111年6月8日國道警九交字第1110000000號函及所附
    民眾檢舉光碟在卷可考。是本件逕行舉發程序於法自無不合
    。
  ㈡原告所有之系爭車輛於附表所示之時間、地點，有「行駛高
    速公路未依規定變換車道」、「行駛快速公路未依規定變換
    車道」之違規行為：
　⒈應適用之法令:
　⑴安全規則第91條第1項第6款規定:「行車遇有轉向、減速暫停
    、讓車、倒車、變換車道等情況時所用之燈光及駕駛人之手
    勢，應依下列規定：…六、變換車道時，應先顯示欲變換車
    道方向之燈光或手勢。」第105條規定:「汽車行駛於高速公
    路、快速公路或設站管制之道路，應遵守其管制之規定。」
    第109條第2項第2款後段規定:「汽車駕駛人，應依下列規定
    使用方向燈：二、…變換車道時，應先顯示欲變換車道方向
    之燈光，並應顯示至完成轉彎或變換車道之行為。」
  ⑵管制規則第11條第2款規定:「汽車在行駛途中，變換車道或
    超越前車時，應依標誌、標線、號誌指示，並不得有下列情
    形：…二、未依規定使用方向燈。」
　⑶處罰條例第33條第1項第4款規定：「汽車行駛於高速公路、
    快速公路或設站管制之道路，不遵使用限制、禁止、行車管
    制及管理事項之管制規則而有下列行為者，處汽車駕駛人3,
    000元以上6,000元以下罰鍰：…四、未依規定變換車道。」
    第63條第1項第1款規定：「汽車駕駛人有下列各款所列條款
    之一者，除依原條款處罰鍰外，並予記點：一、有第33條第
    1項…情形之一者，各記違規點數1點。」　
  ⒉查原告就系爭車輛有附表所示「行駛高速公路未依規定變換
    車道」、「行駛快速公路未依規定變換車道」之3次違規事
    實均不爭執，並據被告提出檢舉人之行車紀錄器採證光碟暨
    採證照片為證，堪認原告所有之系爭車輛於附表所示之違規
    時間，行經附表所示之高速公路、快速公路路段時，確有變
    換車道未依法使用方向燈，而違反處罰條例第33條第1項第4
    款之「行駛高速公路、快速公路未依規定變換車道」違規事
    實無訛。
　㈢被告對原告就如附表所示之3次違規行為均予連續舉發，有違
    比例原則，原處分三並非適法　
  ⒈司法院大法官會議釋字第604號解釋理由書提及：「立法者固
    得以法律規定行政機關執法人員得以連續舉發及隨同多次處
    罰之遏阻作用以達成行政管制之目的，但仍須符合憲法第23
    條之比例原則及法律授權明確性原則。申言之，以連續舉發
    之方式，對違規事實繼續之違規行為，藉舉發其違規事實之
    次數，評價及計算其法律上之違規次數，並予以多次處罰，
    藉多次處罰之遏阻作用，以防制違規事實繼續發生，此種手
    段有助於目的之達成，對維護交通秩序、確保交通安全之目
    的而言，在客觀條件之限制下，更有其必要性及實效性。惟
    每次舉發既然各別構成一次違規行為，則連續舉發之間隔期
    間是否過密，以致多次處罰是否過當，仍須審酌是否符合憲
    法上之比例原則。」準此，倘連續舉發之間隔期間過度密集
    ，即有審酌是否符合憲法比例原則之必要，以避免多次處罰
    導致過當。又110年12月22日修正公布、111年4月30日施行
    前（下稱行為時）處罰條例第85條之1第2項第1款已明定：
    「第7條之2之逕行舉發案件有下列情形之一者，得連續舉發
    ：一、逕行舉發汽車行車速度超過規定之最高速限或低於規
    定之最低速度或有第33條第1項、第2項之情形，其違規地點
    相距6公里以上、違規時間相隔6分鐘以上或行駛經過一個路
    口以上。但其違規地點在隧道內者，不在此限。…」
　　故在違規地點相距未達6公里、違規時間相隔未達6分鐘或未
    行駛經過一個路口之範圍內，應不得連續舉發，非屬上述法
    律明文規範之範圍，始得連續舉發，否則即與比例原則有違
    （臺中高等行政法院110年度交上字第10號、臺北高等行政
    法院106年度交上字第7號判決意旨參照）。
　⒉雖行為時處罰條例第85條之1第2項係針對「第7條之2之逕行
    舉發」案件，但同條例第7條之1「民眾舉發」之案件與警員
    「逕行舉發」之案件，均具有駕駛人於違規當時因未遭攔查
    舉發，以致無法即時糾正其違規行為之特性。且修正後處罰
    條例第7條之1第1、3項已明定：「（第1項）民眾對於下列
    違反本條例之行為者，得敘明違規事實並檢具違規證據資料
    ，向公路主管或警察機關檢舉：…三、第33條第1項…第4款…
    （第3項）民眾依第1項規定檢舉同一輛汽車二以上違反本條
    例同一規定之行為，其違規時間相隔未逾6分鐘及行駛未經
    過一個路口以上，公路主管或警察機關以舉發一次為限。」
    可見立法者亦認為作為補充警方逕行舉發時合法取證資訊之
    民眾檢舉舉發事件，既同具當場不能掣單舉發之類似情狀，
    舉發機關自應受前揭規定連續舉發限制之拘束至明。準此，
    行為時處罰條例第7條之1民眾檢舉與第7條之2逕行舉發事件
    間具有本質上之類似性，依法律規範意旨判斷本應同予規範
    ，惟同條例第85條之1第2項第1款卻未將民眾檢舉舉發事件
    納入適用範圍，即屬法律漏洞，應予補充。是就行為時處罰
    條例第7條之1民眾檢舉舉發之事件，其舉發密度之標準，自
    應類推適用同條例第85條之1第2項第1款規定，始符合司法
    院釋字第604號解釋意旨。從而，本件原告所有之系爭車輛
    違反處罰條例第33條第1項第4款之行為應如何處罰，自應斟
    酌前揭判斷基準而為認定，如其同一行為違規地點相距6公
    里以上、違規時間相隔6分鐘以上或行駛經過1個路口以上，
    方得連續舉發、處罰。
　⒊再如何認定處罰條例第85條之1第2項第1款連續舉發處罰要件
    之一「行駛經過一個路口以上」，審諸該條款之立法理由，
    並未明載何以「行駛經過一個路口以上」會成為得連續處罰
    之要件，惟自探究該條款係為防止同一駕駛人之交通違規狀
    態持續不改正，而持續造成用路人之交通風險等規範目的出
    發，當駕駛人直向行駛一定路段後，來到一處非因特殊管制
    目的而可選擇行向之處所（可能左轉、右轉、迴轉或維持行
    向），其所面臨可選擇行向之道路狀態即應認係「路口」，
    亦即路口係強調行向「具選擇性」之道路狀態，而行經路口
    時，因駕駛人面臨行向選擇本即有提高注意義務之必要，且
    須注意不同路段道路狀況之差異，在駕駛人提高注意義務並
    進行行向選擇之後，即應認屬進入不同路段之不同駕駛行為
    階段，而此時即為駕駛人主觀上進行了一次不同路段駕駛行
    為之決意，因之，在經過一個路口選擇行向之後的違規駕駛
    行為，自應認係另一獨立之違規行為，而得按前開規定連續
    處罰。又按交通部、內政部依處罰條例第33條第6項規定授
    權訂定「高速公路及快速公路交通管制規則」，其第2條第1
    項第1款、第2款、第13款、第14款分別規定：「本規則所用
    名詞，釋義如下：一、高速公路︰指其出入口完全控制，中
    央分隔雙向行駛，除起迄點外，並與其他道路立體相交，專
    供汽車行駛之公路。二、快速公路：指除高速公路外，其出
    入口完全或部分控制，中央分隔雙向行駛，並得與主、次要
    道路立體相交或平面相交，專供汽車行駛之公路。…十三、
    交流道︰指高速公路與快速公路相互間，高速公路或快速公
    路與其他道路連接，以匝道構成立體相交之部分。十四、匝
    道︰指交流道中為加減速車道及主線車道與其他道路間之連
    接部分。…」高速公路或快速公路雖有前開另設之交通管制
    規則，然其仍屬處罰條例第3條所定之「道路」，且與其他
    道路係以交流道匝道為連接而立體相交，而汽車行駛於高速
    公路或快速公路每遇交流道，即是駕駛人選擇行向之時，自
    應認屬「路口」，而非單以交流道僅為「單向」即否定其為
    「路口」之性質，否則平面道路亦常遇有道路轉向後所銜接
    者為單行道之狀況，但吾人並不會否定道路銜接單行道之處
    為「路口」。從而，高速公路或快速公路之交流道或匝道均
    屬處罰條例第85條之1第2項第1款所指之「路口」無訛（臺
    中高等行政法院111年度交上字第37號判決參照）。
　⒋查原告所有之系爭車輛確有附表所示之3次「行駛高速公路未
    依規定變換車道」及「行駛快速公路未依規定變換車道」違
    規行為，已如前述；雖附表編號一、二所示之違規行為，其
    違規時間僅相隔1分鐘、違規地點相距在6公里之內，然因系
    爭車輛於違規當日之行向，係自國道三號高速公路南向行駛
    ，經由位於國道三號高速公路南向20公里處之「木柵交流道
    」連接國道三甲台北聯絡線西向行駛，此有交通部高速公路
    局國道各路線設施（交流道、服務區）里程一覽表、國道北
    路區域路網及設施位置示意圖在卷可參，依前揭說明，原告
    所有之系爭車輛既已自高速公路行經交流道，進入不同路段
    之快速公路，等同已經過一個路口，依法自得予以連續舉發
    。惟附表編號三所示之違規行為與附表編號二所示之違規行
    為，該2次違規地點相距在1公里之內、違規時間僅相隔1分
    鐘內，且原告於上開行駛期間內，亦未行駛經過任何一個路
    口，違規定點亦均非在隧道內，自不符合上開所述得連續舉
    發之判斷基準，依前揭說明，應不得連續舉發，否則即屬裁
    罰過當而有違比例原則。
  ⒌從而，被告就附表編號三所示違規行為所作成之原處分三既
    有不得連續舉發之情事，被告仍以該處分裁處原告罰鍰3,00
    0元，並記違規點數1點，於法即有未合，自應予撤銷。
七、綜上所述，被告所為原處分三既有違誤，原告訴請撤銷原處
    分三為有理由，應予准許。至被告所為原處分一、二並無違
    誤，原告訴請撤銷此部分原處分為無理由，應予駁回。
八、本件為交通裁決事件，依兩造勝敗之比例負擔第一審裁判費
    300元，即由原告負擔3分之2，其餘由被告負擔。而訴訟費
    用300元前已由原告預為繳納，依行政訴訟法第237條之8第1
    項、第237條之9、第236條、第104條規定準用民事訴訟法第
    93條規定，被告應給付原告100元（計算式：300元×1/3＝100
    元），爰確定第一審訴訟費用額如主文第3、4項所示。
據上論結，本件原告之訴為一部有理由、一部無理由，依行政訴
訟法第237條之7、第237條之8第1項、第237條之9第1項、第236
條、第104條、第98條第1項前段、民事訴訟法第93條，判決如主
文。
中　　華　　民　　國　　111 　年　　10　　月　　11　　日
                  行政訴訟庭  法　官　簡璽容
以上正本證明與原本無異。
如不服本判決，應於判決送達後20日內，向本院提出上訴狀並表
明上訴理由（原判決所違背之法令及其具體內容或依訴訟資料可
認為原判決有違背法令之具體事實），其未載明上訴理由者，應
於提出上訴後20日內向本院補提理由書（上訴狀及上訴理由書均
須按他造人數附繕本，如未按期補提上訴理由書，則逕予駁回上
訴），並應繳納上訴裁判費新臺幣750元。
中　　華　　民　　國　　111 　年　　10　　月　　11　　日
                              書記官  蔡旻珊
附表：
編 號 違規時間 違規地點 違規事實 舉發通知單 裁決書 一 111年3月28日18時10分 國道三號南向20.3公里 行駛高速公路未依規定變換車道 國道警交字第ZIB429332號 111年6月28日彰監四字第64-ZIB429332號（原處分一） 二 111年3月28日18時11分 國道三號甲線西向4.8公里 行駛快速公路未依規定變換車道 國道警交字第ZIB429333號 111年6月28日彰監四字第64-ZIB429333號（原處分二） 三 111年3月28日18時12分 國道三號甲線西向3.9公里 行駛快速公路未依規定變換車道 國道警交字第ZIB429334號 111年6月28日彰監四字第64-ZIB429334號（原處分三）